【裁判字號】    97,訴,529
【裁判日期】    980724
【裁判案由】    清償債務等
【裁判全文】
臺灣士林地方法院民事判決               97年度訴字第529號
原      告  戌○○
訴訟代理人  廖芳萱律師
複  代理人  Ｂ○○
訴訟代理人  陳鴻琪律師
被      告  宇○○
            黃○○
            天○○
            宙○○
            玄○○
            地○○
                        23號.
            丙○○
                        2號
上  一  人
訴訟代理人  葉海萍律師
複  代理人  亥○○
被      告  丁○○
            乙○○
            甲○○
            Ｄ○○
            Ｅ○○
            未○○
            午○○
            申○○
            巳○○
兼 上一 人
法定代理人  Ｃ○○
被      告  酉○○
            癸○○
            寅○○
            卯○○
            丑○○
            壬○○○
            Ａ○○○
                        19號.
            辛○○
            己○○
            庚○○
上列當事人間清償債務等事件，本院於民國98年7 月7 日言詞辯
論終結，判決如下：
    主  文
被告應連帶給付原告新臺幣肆佰貳拾伍萬仟玖佰肆拾陸元，及
被告天○○、丙○○、午○○、巳○○、申○○、Ｃ○○、酉○○、壬○○○、辛○○、己○○、庚○○自民國九十七年四月二
十四日起、被告黃○○自民國九十七年四月二十五日起、被告丁○○、乙○○、甲○○、玄○○、癸○○、寅○○自民國九十七
年五月六日起、被告宇○○、地○○、Ｄ○○、Ｅ○○、未○○
、卯○○、丑○○、Ａ○○○自民國九十八年元月十五日起、被
告宙○○自民國九十八年二月二十四日起，均至清償日止，按週
年利率百分之五計算之利息。
訴訟費用新臺幣肆萬玖仟貳佰捌拾元，應由被告連帶負擔。
本判決第一項於原告以新臺幣壹佰肆拾貳萬元供擔保後，得假執
行。但被告丙○○如以新臺幣肆佰貳拾伍萬仟玖佰肆拾陸元或
等值之台北富邦商業銀行南門分行可轉讓定單為原告預供擔保，
得免為假執行。
    事  實  及  理  由
一、本件除被告丙○○以外之被告經合法通知，均未於言詞辯論
    期日到場，核無民事訴訟法第386 條所列各款情形，爰依原
    告之聲請，由其一造辯論而為判決。
二、按訴狀送達後，原告不得將原訴變更或追加他訴，但擴張或
    減縮應受判決事項之聲明者，不在此限，民事訴訟法第255
    條第1 項第3 款定有明文。本件原告起訴時，訴之聲明第一
    項為：被告應連帶給付原告新臺幣（下同）476 萬205 元，
    及自民國97年2 月18日起至清償日止，按週年利率5 ％計算
    之利息。嗣於訴訟進行中，變更上開訴之聲明為：被告應連
    帶給付原告425 萬3946元，及自起訴狀繕本送達翌日起至清
    償日止，按週年利率5 ％計算之利息（見原告98年2 月17日
    民事辯論意旨狀）。核屬減縮應受判決事項之聲明，揆之前
    開規定，自應准許。
三、原告起訴主張：緣坐落臺北市○○區○○段95-3地號土地（
    下稱為系爭土地）為訴外人辰○○、戊○○○、子○○（下
    稱為辰○○等3 人），及被告與其他共有人公同共有。於95
    年7 月間，被告依土地法第34條之1 規定，將系爭土地出售
    予訴外人張永光，並於同年8 月24日將辰○○等3 人應受領
    之價金提存於鈞院提存所。惟被告於辦理提存時，竟在提存
    書中「對待給付之標的及其他受取提存物所附之條件」欄內
    第二項附加「二受取人曾於民國87年2 月18日將上開土地出
    售予三興建設股份有限公司，該公司嗣將相關契約債權讓與
    簡煜鐘，為避免造成出售人之連帶責任，受取人應提出簡煜
    鐘同意受取人領取之同意書或提出簡煜鐘所出具其對受取人
    之債權已受償之證明」之條件，致辰○○等3 人無法領取提
    存價金。則被告所為清償提存，顯然不符債之本旨，應不生
    清償之效力。是以，被告仍應依土地法第34條之1 第1 項及
    第3 項之規定，對辰○○等3 人應得之對價，負連帶清償責
    任。嗣辰○○等3 人已於97年2 月20日分別將前述請求被告
    給付買賣價金之債權（下稱為系爭債權）讓與原告並經公證
    。辰○○等3 人並以存證信函通知被告債權讓與之事實，及
    請求被告應於文到10日內向原告支付對價，然被告迄未給付
    。爰依民法第199 條及第233 條之規定，請求被告連帶給付
    買賣價金及遲延利息，並以起訴狀繕本之送達再為債權讓與
    之通知等語；並聲明：（一）被告應連帶給付原告425 萬39
    46元，及自起訴狀繕本送達翌日起至清償日止，按週年利率
    5 ％計算之利息。（二）原告願供擔保，請准宣告假執行。
四、除被告丙○○以外之其餘被告均未於言詞辯論期日到場，亦
    未提出書狀作何聲明或陳述。被告丙○○則以：緣訴外人辰
    ○○等3 人與被告玄○○等計51人，原係坐落臺北市○○區
    ○○段93-9地號土地及系爭土地之公同共有人，而辰○○等
    3 人與其他共有人計10人曾於87年2 月18日將該二筆土地之
    潛在應有部分出售予訴外人三興建設股份有限公司（下稱為
    三興公司），合計收得訂金3741萬7901元。復於93年5 月7
    日依土地法第34條之1 之規定，將上開93-9地號土地應有部
    分出售予訴外人束崇萬、束崇政，且於93年7 月22日過戶完
    竣。所為已涉及一地兩賣，依解除契約或給付不能之法律關
    係，均應將所受領訂金返還三興公司。而三興公司已於93年
    7 月20日將該債權讓與訴外人簡煜鐘。又被告係於95年7 月
    間依土地法第34條之1 之規定，將系爭土地出售予訴外人張
    永光，並依法將所取得買賣價金提存予不同意出售之共有人
    辰○○、子○○、戊○○○及林蔡盡等人。惟因顧及渠等不
    願將前受領之訂金返還予簡煜鐘，致簡煜鐘如採取保全程序
    ，將影響系爭土地之買賣，並影響被告之財產，乃於提存書
    中附加受取人應與簡煜鐘解決該債務之相關條件。嗣林蔡盡
    以該提存條件不符債務本旨，曾向鈞院以另案訴請被告塗銷
    提存條件並給付價金，簡煜鐘則將其受讓自三興公司之債權
    中之550 萬元讓與被告丙○○，並由丙○○執以對林蔡盡為
    抵銷之抗辯。林蔡盡於該事件之訴訟代理人廖芳萱律師乃教
    導辰○○等3 人虛偽將渠等將系爭債權讓與原告，以逃避簡
    煜鐘對於渠等之追索。是原告與辰○○等3 人間系爭債權讓
    與顯屬通謀虛偽之意思表示，應屬無效。則原告本件請求，
    自無理由等語，資為抗辯；並聲明：（一）原告之訴及假執
    行之聲請均駁回。（二）如受不利之判決，願以現金或台北
    富邦商業銀行南門分行可轉讓定單供擔保，請准宣告免為假
    執行。
五、經查，下列事項為兩造所不爭執（見本院97年12月23日言詞
    辯論筆錄），並有不動產買賣契約書、提存書等件（均影本
    ）附卷可證，應與事實相符。
    1.系爭土地前曾為訴外人辰○○等3 人與被告及其他共有人
      公同共有。而辰○○等3 人之潛在應有部分各為1800/472
      50。
    2.被告於94年1 月12日與第三人張永光簽訂不動產買賣契約
      ，約定將系爭土地售予張永光，買賣總價款為4165萬1800
      元。而辰○○等3 人依其就系爭土地潛在之應有部分之比
      例所應分得之買賣價金各為141 萬7982元（已扣除應分擔
      之稅費）。
    3.被告於95年8 月31日已將系爭土地移轉登記予張永光，並
      於同年月24日以辰○○等3 人為提存款受領人，提存各14
      5 萬1429元於本院，並分別以本院95年度存字第2296、22
      88、2283號提存事件提存在案（下合稱為系爭提存書）。
    4.系爭提存書均附有受取人應提出簡煜鐘同意受取人領取之
      同意書或提出簡煜鐘所出具其對受取人之債權已受償之證
      明之受領條件。
六、又本件經於本院97年12月23日言詞辯論期日協商兩造確認爭
    點為：
    1.被告所為之提存是否發生清償之效力？
    2.訴外人辰○○等3 人與原告間於97年2 月20日所為系爭債
      權讓與是否為通謀虛偽意思表示而無效？
    以下茲論述之。
  (一)按共有土地或建築改良物，其處分、變更及設定地上權、永
    佃權、地役權或典權，應以共有人過半數及其應有部分合計
    過半數之同意行之；又前開共有人，對於他共有人應得之對
    價或補償，負連帶清償責任，土地法第34條之1 第1 項、第
    3 項分別定有明文。且上開規定於公同共有準用之，同法第
    34條之1 第4 項亦規定甚明。經查，系爭土地前為訴外人辰
    ○○等3 人與被告及其他共有人公同共有，惟經被告依土地
    法第34條之1 之規定，出售予訴外人張永光，而辰○○等3
    人依其就系爭土地潛在應有部分之比例所應分得之買賣價金
    各為141 萬7982元各節，已如前述。則原告主張：被告應就
    辰○○等3 人應分得之買賣價金負連帶清償責任等語，於法
    洵屬有據。
  (二)次按，債權人受領遲延，或不能確知孰為債權人而難為給付
    者，清償人得將其給付物，為債權人提存之，民法第326 條
    固有明文。惟按，債務人非依債務本旨實行提出給付者，不
    生提出之效力，民法第235 條規定甚明。而提存法第22條更
    規定：非依債務本旨或向無受領權人所為之清償提存，其債
    之關係不消滅。經查，被告雖已於95年8 月24日以辰○○等
    3 人為受取權人，為渠等各提存145 萬1429元，用以清償渠
    等應連帶給付之買賣對價之情，固如前述。然各提存書均附
    有受取人應提出簡煜鐘同意受取人領取之同意書或提出簡煜
    鐘所出具其對受取人之債權已受償之證明乙節，亦有各該提
    存書影本在卷可稽。而審諸訴外人簡煜鐘是否同意辰○○等
    3 人領取系爭土地買賣價金，以及簡煜鐘對於辰○○等3 人
    之債權是否受清償，依上揭土地法之規定，顯然均非辰○○
    等3 人因所共有系爭土地經部分共有人處分而得受領所應得
    對價之條件。則被告所為清償提存並未依債務本旨為之至明
    。依前揭規定，自不生清償之效力。
  (三)再查，被告丙○○雖否認原告與辰○○等3 人間就系爭債權
    之讓與為真正。惟辰○○等3 人於92年2 月20日就系爭債權
    分別與原告簽訂債權讓與協議書並經公證，且交付子○○移
    轉對價頭期款25萬元，並支付辰○○、戊○○○面額95萬元
    之國泰商業銀行天母分行本行支票各乙紙（下稱為系爭支票
    ）等情，已據原告提出公證書、債權讓與協議書、收據及支
    票影本等件為證。並經證人辰○○、戊○○○一致證稱：係
    因被告提存之價金附有受取條件，無法領到，始協調將系爭
    債權讓與原告，並已受領移轉之對價等語明確（見97年9 月
    22日本院言詞辯論筆錄）。又系爭支票款項確係由原告自其
    於國泰商業銀行天母分行000000000000號帳戶取款存入乙節
    ，亦有國泰世華商業銀行97年8 月25日（97）國世天母字第
    0120009700152 號函檢附存款取款憑條影本2 紙為證。而審
    視原告上開帳戶於97年2 、3 月間提存交易狀況，並未見有
    何異常之處，亦有國泰世華商業銀行97年10月15日（97）國
    世天母字第0970000191號函附交易明細資料乙紙存卷足稽。
    被告丙○○雖質疑：依辰○○、戊○○○之證詞，渠等就系
    爭債權讓與之對價並未討價還價，對究係何人出價95萬元之
    陳述亦有矛盾，已有違常情；且原告上開帳戶交易明細顯示
    ，原告係於97年2 月18日現金存入190 萬元以兌付系爭支票
    ，則該筆資金之來源實可疑為辰○○、戊○○○自行提供，
    足徵系爭債權讓與確出於通謀虛偽云云。然衡諸原告與辰○○等3 人就系爭債權讓與之協商迄今已有年餘，則渠等對於
    協商時雙方出價之過程之陳述縱有出入，難認無誤記之可能
    。又原告用以支付價金之系爭支票確已由辰○○、戊○○○
    兌領乙節，有國泰世華商業銀行98年1 月7 日（98）國世天
    母字第0980000002號函檢送之系爭支票兌付傳票影本可稽。
    而經調取並審視辰○○、戊○○○兌領系爭支票價金帳戶交
    易明細，亦未見其兌領前後資金往來有何可疑之提存狀況，
    有合作金庫商業銀行大安分行98年3 月6 日合庫安存字第09
    80000880號函所附93年5 月11日開戶起至最後交易之97年12
    月21日止之交易明細表影本乙份，以及萬泰商業銀行松山分
    行98年3 月2 日松山密字第09802400014 號函檢送自開戶之
    85年11月11日起迄今之存款帳戶往來明細表影本乙份在卷為
    憑。則原告徒執上情，質疑系爭債權讓與乃通謀虛偽之合意
    ，尚無足採取。至於被告丙○○抗辯：原告與辰○○等3 人
    間系爭債權讓與之目的，乃在避免原告自訴外人簡煜鐘受讓
    債權並執為抵銷，以逃避簡煜鐘對於渠等之追索云云，已提
    出土地買賣契約書、土地登記謄本、債權讓與協議書、不動
    產買賣契約書、收據、存證信函及收件回執、另案民事起訴
    狀及民事答辯(一)狀、公證書、債權讓與協議書等件（均影本
    ）為證，固非全然無稽。然按，民法第87條第1 項所定之通
    謀虛偽意思表示，必須表意人與相對人均明知其互為表現於
    外部之意思表示係屬虛構，而有不受該意思表示拘束之意，
    始足當之。申言之，在意思表示雙方均無意思表示中之效果
    意思存在，卻作成外觀與效果意思不符之法律行為時，始構
    成通謀虛偽意思表示，若意思表示雙方均有受該意思表示內
    容拘束之意願，但背後有其他不良動機時，仍非無效之通謀
    虛偽意思表示。是以，縱認辰○○等3 人移轉系爭債權，確
    出於避免該債權遭被告抵銷以逃避訴外人簡煜鐘追索之動機
    ，然此舉與被告丙○○可能自訴外人簡煜鐘受讓債權，並據
    以抵銷系爭債權，以避免遭簡煜鐘求償之動機，實如出一轍
    。被告既未能舉證證明原告與辰○○等3 人有不受該債權移
    轉之意思表示拘束之意。則原告主張：已受讓系爭債權並得
    據以向被告行使權利等語，洵堪予認定。
七、從而，原告依債權讓與之法律關係及土法第34條之1 第3 項
    之規定，請求被告應連帶給付原告425 萬3946元，及自起訴
    狀繕本送達翌日即被告天○○、丙○○、午○○、巳○○、
    申○○、Ｃ○○、酉○○、壬○○○、辛○○、己○○、庚○○自97年4 月24日起、被告黃○○自97年4 月25日起、被
    告丁○○、乙○○、甲○○、玄○○、癸○○、寅○○自97
    年5 月6 日起、被告宇○○、地○○、Ｄ○○、Ｅ○○、未
    ○○、卯○○、丑○○、Ａ○○○自98年1 月15日起，被告
    宙○○自98年2 月24日起，均至清償日止，按週年利率5 ％
    計算之利息，為有理由，應予准許。原告及被告丙○○陳明
    願供擔保請為宣告假執行或免為假執行，經核均與規定相符
    ，爰分別酌定相當之擔保金額予以宣告。併依職權確定本件
    訴訟費用4 萬9283元（含裁判費4 萬8223元及證人旅費1060
    元），應由被告連帶負擔。
八、因本件事證已臻明確，兩造其餘主張、陳述及所提之證據，
    經審酌均與判決結果不生影響，爰不一一論列，附此敘明。
九、據上論結，原告之訴為有理由，依民事訴訟法第385 條第1
    項前段、第85條第2 項、第87條、第390 條第2 項、第392
    條判決如主文。
中    華    民    國    98    年    7     月    24    日
                  民事第二庭  法  官  李瑜娟
以上正本證明與原本無異。
如對本判決上訴，應於判決送達後20日內向本院提出上訴狀。
中    華    民    國    98    年    7     月    28    日
                              書記官  李秀蘊


司法院資訊處製作；財團法人民間司法改革基金會備份。
